【裁判字號】    99,簡上,17
【裁判日期】    990817
【裁判案由】    不動產所有權無權使用糾紛等
【裁判全文】
臺灣宜蘭地方法院民事判決              99年度簡上字第17號
上  訴  人  壬○○
訴訟代理人  簡坤山律師
被  上訴人  戊○○
            癸○○
            甲○○
            庚○○
            丙○○
            辛○○
            丁○○
            乙○派
            乙○場
            乙○
            己○○
共      同
訴訟代理人  林健智律師
上列當事人間請求不動產所有權無權使用紛爭等事件，上訴人對
於中華民國98年12月10日臺灣宜蘭地方法院宜蘭簡易庭98年度宜
簡字第135號第一審判決，提起上訴，本院判決如下：
    主    文
上訴駁回。
第二審訴訟費用新臺幣柒仟貳佰柒拾伍元由上訴人負擔。
    事實及理由
壹、程序事項
    上訴人原起訴請求：（一）被上訴人應將建號宜蘭縣礁溪鄉
    ○○段33號、門牌號碼宜蘭縣礁溪鄉○○○路64號房屋內（
    即附圖編號A 部分，以下簡稱：系爭房屋）如附件所示之物
    品予以搬遷，並返還系爭房屋予上訴人。（二）被上訴人應
    給付上訴人新臺幣（下同）447,950元。嗣於本院民國99年1
    月29日聲明上訴狀中，追加備位訴訟，請求被上訴人將系爭
    房屋騰空遷離，並將系爭房屋交還上訴人及其他全體共有人
    。被上訴人拒絕上訴人上開備位訴訟之追加。上訴人則又於
    99年7月26 日民事辯論意旨狀中，撤回前開備位訴訟之追加
    ，是本院僅就上訴人於原審之主張加以審認，合先敘明。
貳、實體事項
一、上訴人起訴主張：
（一）系爭房屋於建物總登記時即登記為上訴人之父賴火輪所有
      ，賴火輪過世後由上訴人及胞弟賴登科共同繼承，應有部
      分各為 1/2。嗣賴登科死亡後由其母賴阿銀繼承，其後賴
      阿銀死亡由上訴人取得系爭房屋之全部所有權，自系爭建
      物所有權移轉之沿革，系爭建物為上訴人單獨所有，而非
      賴氏家族所共有。系爭房屋並非作為賴氏家族之公廳使用
      ，賴氏宗親之祭祀等相關活動皆於賴氏宗親二、三房及塗
      姓姻親所居住之另一三合院內之公廳舉行，而非於系爭房
      屋內舉辦。上訴人雖曾因颱風就系爭房屋為部份修繕，然
      系爭房屋尚未達滅失之程度，所有權人為上訴人單獨所有
      。詎被上訴人未經上訴人同意，長年侵入系爭房屋內燒香
      拜拜、焚燒金、銀紙，擺設如附件所示之物品，並於被上
      訴人家屬往生時私自搬運遺體至系爭房屋中，無權占有系
      爭房屋，爰依據物上請求權之法律關係，訴請被上訴人應
      將系爭房屋內如附件所示之物品予以搬遷，將系爭房屋返
      還上訴人。另依據侵權行為之法律關係，訴請被上訴人給
      付無權佔用系爭房屋之損害，期間自92年5月13 日上訴人
      完成繼承登記時起，迄至98年6月29日即上訴人起訴前1日
      止，以每月相當於6,000元之租金計算，共441,200元之損
      害金，暨系爭房屋回復原狀之油漆粉刷費用6,750 元，共
      計447,950元。
（二）系爭房屋於39年總登記時登載之面積為9.02台坪，換算公
      制為29.82平方公尺，81年7月房屋稅起課時之系爭房屋面
      積為29平方公尺，較附圖所示編號A部分之34 平方公尺多
      出4 平方公尺，此係地政機關以系爭房屋南北側牆壁外緣
      線及東西側牆壁中心線作為測量之基準，而稅捐機關係以
      測量室內面積，不含牆壁部分面積所生之誤差，倘將牆壁
      面積扣除，則系爭房屋坐落基地之面積將無二致，況兩造
      均不爭執系爭（磚造）房屋為原土造房屋翻修而成，故系
      爭房屋之現況確為原土造房屋基地之位置無疑。
（三）系爭房屋係於原土造房屋之基地位置由上訴人自行出資翻
      修，非被上訴人出資翻修，系爭房屋自始即為上訴人之父
      賴火輪所有，被上訴人不可能出資幫忙修復系爭房屋。再
      者，系爭房屋所坐落之基地自日據時代起即為上訴人之父
      賴火輪分管使用，迄至上訴人繼承，已長達數十年之久，
      以國人有土斯有財及土地占有使用之觀念，不可能將自己
      長年佔用之土地範圍，供給其他人建築房屋致損失自己原
      分管佔用之土地，故上訴人不可能與被上訴人或其他賴氏
      家族共同出資翻修系爭房屋，致日後發生產權爭議，進而
      喪失自己原分管佔用之土地使用權。證人賴鄭燕、賴汝楓
      、賴阿華、賴永山雖證稱：系爭建物為賴氏宗親大房、四
      房及五房之子孫共同出資翻修、重建云云，然證人賴鄭燕
      所述：每戶出資100 元云云，顯不足以支付重建所需之費
      用，又其證述：伊於第3次重修時，有將鄉公所補助的2萬
      元捐出來供重修使用云云，然依證人賴永山證稱：鄉公所
      於颱風後有補助2萬元等語，可知該2萬元係鄉公所補助系
      爭房屋因颱風修繕之款項，而非補助證人賴鄭燕，縱證人
      賴鄭燕確有捐贈2 萬元，亦屬贈與性質，而非共同出資。
      另證人賴汝楓雖證稱：系爭房屋每次重修都是各房一起出
      資云云，然證人賴汝楓早於30年前即搬出系爭房屋所在地
      ，不可能知悉系爭房屋修建之情形，且其證言與證人賴阿
      華、賴永山所述：並未出資修建系爭房屋等語相互矛盾。
      又證人賴阿華陳稱：系爭房屋有經過翻修，應該是由大房
      、四房、五房負責出資等語，應僅係證人賴阿華之個人推
      斷，蓋證人賴阿華係住居在另一個三合院，沒有在系爭房
      屋使用過，顯然無法知悉系爭房屋實際修建之情形。證人
      賴永山之證言亦僅能證明系爭房屋經過翻修，至於各房如
      何出資及出資金額等則未提出說明。是上開證人證述之內
      容均為片面之詞，且多有矛盾，顯不足以證明賴氏家族中
      大房、四房、五房之後嗣子孫確有共同出資重建系爭房屋
      。
二、被上訴人則以：
（一）系爭房屋為賴氏宗親大房、四房及五房子孫公同共有，並
      非上訴人單獨所有。系爭房屋自賴氏祖先即循例作為祭祀
      祖先、擺放相關設施及進行婚喪喜慶之公廳使用。依上訴
      人提出之建物所有權狀記載，系爭房屋之主要建材為土造
      ，總面積僅為29.82 平方公尺，然系爭房屋之現況則為磚
      造平房，面積為34平方公尺，結構、面積顯有已變動，客
      觀上難認系爭房屋與上訴人提出之建物所有權狀記載之房
      屋為同一之房屋。且上訴人亦自承系爭房屋於日據時期興
      建，嗣後屢經翻修，包括重鋪地板、重砌牆壁、屋頂及後
      方磚牆，原始土造房屋已因颱風吹襲毀損而滅失，嗣後由
      賴氏宗親大房、四房及五房之子孫共同出資重建之系爭房
      屋已非原始之土造房屋。另系爭房屋內之神明桌及祭拜物
      品，費用係由賴氏宗親大房、四房及五房之子孫共同分攤
      ，電費則由大房、四房及五房各房輪流繳交，均足證系爭
      房屋之所有權應歸共同出資興建之賴氏宗親大房、四房及
      五房子孫公同共有，上訴人不得再憑已不存在之原始土造
      房屋之建物登記謄本而主張單獨所有。
（二）系爭房屋位居一傳統三合院之中央，左右兩側均有廂房連
      結，左右廂房之兩側均有護龍，前方為舖設水泥之空地。
      系爭房屋所在三合院鄰近另有三合院建築，其中央目前擺
      放神明桌，沒有門牌號碼，目前是賴氏宗親二房、三房及
      塗氏姻親共同使用，其後方門擋業已打開，可作為後方住
      家出入通行之用。依照台灣社會一般習俗，並比對鄰近賴
      氏宗親二房、三房及塗氏姻親所使用之三合院之公廳亦位
      居三合院中央位置，顯見系爭房屋確屬賴氏宗親大房、四
      房及五房共同使用之公廳，上訴人主張係單獨所有云云，
      實屬無據。
（三）上訴人雖主張其所提出之房屋登記保證書上之保證人村長
      及鄰長皆為賴氏宗親，足認系爭房屋為上訴人父親賴火輪
      所有，後由上訴人繼承，上訴人為系爭房屋之所有權人云
      云，然上訴人所提出之房屋登記保證書係上訴人之父親賴
      火輪於申請建物登記時所提出之資料，如有其他證據資料
      足以證明其記載非屬真實者，自不能憑此認定系爭房屋之
      所有權歸屬。況房屋登記保證書及申請建物登記之資料與
      建物登記謄本之記載相同，均記載建物建材係土角造，面
      積為29.82 平方公尺，該原始土造房屋結構及面積均與系
      爭房屋之現況不符，兩者顯非同一建物，自無從憑此認定
      系爭房屋為上訴人所有。上訴人另提出之房屋稅籍資料及
      電費繳納收據雖記載目前之納稅義務人及用電戶均為上訴
      人，然房屋稅籍資料僅為稅捐行政機關課稅之資料，不能
      逕予認定納稅義務人即屬民法上之所有權人，用電戶資料
      亦與所有權歸屬無涉，均無法證明上訴人為系爭房屋之所
      有權人等語，資為抗辯。
三、原審審理結果，認被上訴人之答辯為有理由，而為上訴人敗
    訴之判決。上訴人不服提起上訴，而為上訴聲明：（一）原
    判決廢棄。（二）被上訴人應將門牌號碼「宜蘭縣礁溪鄉○
    ○○路64號」房屋內，如附件所示之物品予以搬遷，並將房
    屋返還上訴人。（三）被上訴人應給付上訴人447,950 元。
    被上訴人則答辯聲明：上訴駁回。
四、兩造不爭執之事實：
    系爭房屋之門牌號碼為宜蘭縣礁溪鄉○○○路64號、建號為
    宜蘭縣礁溪鄉○○段33號，建物所有權狀上記載所有權人為
    上訴人，主要建材為土造，面積為29.82 平方公尺，權利範
    圍為全部。系爭房屋位居傳統三合院之中央，左、右兩側有
    廂房連結，前方則為水泥空地。以上事實有宜蘭縣宜蘭地政
    事務所建物所有權狀、原審98年10月8 日勘驗筆錄各乙份及
    現場照片數張在卷可資佐證，且為兩造所不爭執，堪信屬實
    。
五、得心證之理由：上訴人主張系爭房屋為其單獨所有，被上訴
    人則辯稱系爭房屋屬賴氏宗親大房、四房及五房共同出資興
    建，是本件爭點在於：系爭房屋之所有權究為上訴人單獨所
    有亦或由賴氏宗親大房、四房及五房子孫公同共有？被上訴
    人有無使用權限？茲說明本院見解如下：
（一）依系爭房屋之建物所有權狀記載，系爭房屋之主要建材為
      土造，總面積為29.82 平方公尺。然經本院現場履勘並囑
      託宜蘭縣宜蘭地政事務所測量後，系爭房屋之現況為磚造
      ，面積為34平方公尺，有原審98年10月8 日勘驗筆錄、現
      場照片及宜蘭縣宜蘭地政事務所98年10月29日宜地二03字
      第0980011494號函檢送之土地複丈成果圖即附圖在卷可稽
      ，系爭房屋之現況與建物所有權狀上之記載，結構及面積
      均有不同，客觀上已難認定系爭房屋與上訴人提出之建物
      所有權狀所記載之房屋係屬同一房屋。
（二）證人即四房子孫賴鄭燕證稱：伊4 歲就到賴家作童養媳，
      一直住在這裡，公公過世時，棺木就停放在系爭房屋內，
      婚喪喜慶都要到系爭房屋內拜拜，是作為公廳使用，當時
      是土造，已經和現在經過多次翻修不同，系爭房屋經颱風
      吹襲，屋頂都掀開了，除了二房、三房外，其他每戶都有
      出資100元來維修，伊在第3次維修時，還有將鄉公所補助
      的2 萬元捐出來供重修使用等語；證人即大房子孫賴汝楓
      亦稱：自伊有記憶以來，祖先牌位都設在系爭房屋內，是
      作為公廳使用，伊父親過世時，大體也是放在系爭房屋內
      ，系爭房屋以前是土造，經過多次翻修變成現在這樣，多
      次翻修都是各房一起出資等語；證人即大房子孫賴棟梁稱
      ：系爭房屋從伊小時候就是作公廳使用，是供大房、四房
      及五房使用，原本是土造，經過多次翻修變成現在這樣，
      伊本身從事勘輿業，大約12年前，系爭房屋內的神明桌、
      祭拜物品要汰換，大房、四房及五房都沒有意見，所以選
      定在農曆年時重新安座，儀式由伊負責，費用則由3 大房
      共同分擔等語；證人即三房子孫賴阿華稱：自伊有記憶以
      來，賴氏家族共有2 個公廳，一個就是系爭房屋，另一個
      則是伊現在住居的三合院中央，系爭建物由大房、四房及
      五房使用，二房及三房則使用隔壁也就是伊現在住居的三
      合院中央，大房、四房及五房沒有使用過伊現在住居的三
      合院中央，系爭建物之翻修應該是由大房、四房及五房出
      資，二房及三房沒有出資等語；證人即二房子孫賴永山稱
      ：伊住在系爭房屋隔壁的三合院，自伊小時候起，系爭房
      屋就是作為公廳，由大房、四房及五房使用，伊所在的隔
      壁三合院則由二房、三房及塗姓姻親使用，系爭建物以前
      是土木造，經過翻修，鄉公所於颱風後有補助2 萬元，由
      大房、四房及五房負責重修，二房及三房沒有出資等語；
      證人即五房子孫賴沈鳳英亦證稱：從以前系爭房屋就是作
      為公廳使用，供大房、四房及五房祭拜使用，系爭房屋的
      電費是由三大房各自負擔4 個月，伊和上訴人同屬五房，
      各分擔2 個月，但後來伊搬走後就沒有負擔了，系爭房屋
      神明桌兩側「龍飛」、「鳳舞」的提字是五房賴景攀所提
      等語，綜觀上開證人證述之內容，雖有若干細微出入，然
      此應係時日長久所致，尚不可逕認其等所述內容有重大矛
      盾、瑕疵，而全無可採，上訴人徒以證人證述內容之細微
      差異，主張證人證述均不可採，應屬無據。依上開證人所
      述之內容，應可認系爭房屋確如被上訴人所述，為賴氏大
      房、四房及五房共同作為公廳使用，家族重大之祭典儀式
      均在系爭房屋內舉行，又系爭房屋原址上之原始土造房屋
      業遭颱風侵襲毀損，係由賴氏宗親大房、四房及五房子孫
      共同出資重建，是被上訴人所辯：系爭房屋應屬公同共有
      乙情非無憑據。另系爭房屋電費之分攤，92年12月26日用
      電戶名為上訴人，95年8月18 日用電戶名則過戶為被上訴
      人戊○○，97年1月18日用電戶名又過戶為上訴人，98年3
      月4日用電戶名又再過戶為被上訴人戊○○，98年4月28日
      則又再度過戶為上訴人，有台灣電力股份有限公司宜蘭區
      營業處98年10月26日D宜蘭字第09810001681號函在卷可稽
      ，亦足認系爭房屋之電費並非全由上訴人負擔，而係與四
      房之被上訴人戊○○輪流負擔，益徵上訴人並非系爭房屋
      之單獨所有人。
（三）況原告於原審亦自承：系爭房屋於日據時期興建，嗣後屢
      經翻修，包括重鋪地板、重砌牆壁、屋頂及後方磚牆等語
      ，有原審98年10月8 日勘驗筆錄附卷可稽，復未能舉證證
      明系爭房屋確係由其獨力出資翻修，佐以前述系爭房屋前
      後結構、面積之差異及上開證人之證述，原始之土造房屋
      已因颱風侵襲而毀損，構成民法上不動產定著物要素之屋
      頂、牆壁、地板等業均經賴氏宗親大房、四房及五房全面
      更新、翻修，應認建物所有權狀上所載之土造房屋業已滅
      失，嗣後由賴氏宗親大房、四房及五房子孫共同出資興建
      之系爭房屋所有權應歸共同出資之賴氏宗親大房、四房及
      五房子孫公同共有，上訴人不得再憑已不存在之原始土造
      房屋之建物登記謄本而主張單獨所有。上訴人雖另舉房屋
      登記保證書乙紙，欲證明系爭房屋為其單獨所有，然該房
      屋登記保證書係原告之父親賴火輪於申請建物登記時之資
      料，且該房屋登記保證書亦註記該建物為「土角造住家」
      ，面積為29.82 平方公尺，與系爭房屋建物所有權狀之記
      載相當，而與系爭房屋之現況有所不同，如上所述，該「
      土角造住家」業經滅失，該房屋登記保證書上所在之建物
      與系爭房屋非同一建物，自無從憑此認定系爭房屋為原告
      所有。至上訴人提出之房屋稅籍資料僅為稅捐機關課稅之
      憑據，尚不能逕予認定納稅義務人即屬民法上之所有權人
      ，是亦無可採。
（四）系爭房屋位居傳統三合院之中央，左右兩側均有廂房相連
      結，左右廂房之兩側均有護龍，系爭房屋前方為水泥空地
      ，又系爭房屋所在之三合院鄰近另有一三合院建築，其中
      央位置之房屋目前擺放神明桌，由賴氏宗親之二房、三房
      及塗氏姻親共同使用，有原審98年10月8 日勘驗筆錄及現
      場照片在卷可參。依照傳統台灣社會之習俗，並比對鄰近
      賴氏宗親二房、三房及塗氏姻親所使用之三合院結構及分
      佈方式，系爭房屋確屬公廳無訛，此業經證人賴鄭燕、賴
      汝楓、賴棟樑、賴阿華、賴永山、賴沈鳳英分別證述如上
      ，是被上訴人主張系爭房屋為賴氏宗親大房、四房及五房
      之公廳使用之事實，堪予認定。系爭房屋既屬公廳，為賴
      氏宗親大房、四房及五房子孫即被告等人進行婚喪喜慶、
      祭典儀式等宗族活動使用，則被上訴人於系爭房屋內擺設
      祭祀使用之相關物品，應屬有權使用，而非無權占有。
六、綜上所述，上訴人起訴主張被上訴人無權占有系爭房屋，訴
    請被上訴人遷讓，並給付侵權行為損害賠償，均屬無據，原
    審為上訴人敗訴之判決，核無不合，應予維持。上訴意旨指
    摘原判決不當，求予廢棄，非有理由，爰以判決駁回其上訴
    。又本件第二審裁判費7,275 元，應由敗訴之上訴人負擔，
    爰確定如主文第2項所載。
七、依民事訴訟法第436條之1第3項、第449條條第1項、第78 條
    ，判決如主文。
中    華    民    國    99    年    8     月    17    日
                  臺灣宜蘭地方法院民事庭
                    審判長法  官  楊麗秋
                          法  官  林翠華
                          法  官  楊坤樵
正本係照原本作成。
本判決不得上訴。
中    華    民    國    99    年    8     月    17    日
                          書記官  吳文雄

司法院資訊處製作；財團法人民間司法改革基金會備份。
